臺灣高雄地方法院刑事判決　　　　　　 93年度訴緝字第226號
公　訴　人　臺灣高雄地方法院檢察署檢察官
被　　　告　丙○○　男　30歲.
選任辯護人　鄭國安律師
　　　　　　陳炳彰律師
　　　　　　吳麗珠律師
上列被告因殺人未遂案件，經檢察官提起公訴（89年度偵字第18
385號），本院判決如下：
    主  文
丙○○共同殺人未遂，處有期徒刑柒年，扣案之鋁棒壹支沒收；
又共同損壞他人之汽車前擋風玻璃壹面，足以生損害於他人，處
有期徒刑月，扣案之上揭鋁棒壹支沒收。應執行有期徒刑柒年
貳月，扣案之鋁棒壹支沒收。
    事  實
一、丙○○曾有違反槍砲彈藥刀械管制條例、違反兵役治罪條例
    等案件前科，其於民國89年 6月28日凌晨，搭乘由藍國富（
    已於92年1月1日死亡，經本院免訴判決確定）駕駛藍國富之
    母金寶珠所有之車牌號碼Ｄ9－07 99號自用小客車，由高雄
    縣鳳山市往大寮鄉方向行駛，於同日凌晨5時5分，適乙○○
    駕駛其妻趙珠所有交由乙○○使用之車牌號碼ZB－1912號
    自用小客車由高雄縣大寮鄉往林園鄉方向行駛至高雄縣大寮
    鄉○○路○段全國加油站附近處，因超車發生糾紛，藍國富
    駕車超前將乙○○所駕車輛攔下，乙○○乃將車輛駛至路邊
    暫停，藍國富與丙○○心生不滿，即趁乙○○下車欲理論之
    際，竟共同基於毀損之犯意聯絡，推由藍國富自車後行李箱
    持其所有足以傷人致命之鋁棒 1支，先砸毀乙○○所使用之
    上揭自用小客車之前擋風玻璃 1面後，足以生損害於乙○○
    ，復另行起意，與丙○○共同基於殺人之犯意聯絡，明知人
    之頭、腹部為人體之要害，持鋁棒猛力揮打，當足以奪人性
    命，由藍國富、乙○○先後持上開鋁棒猛力毆打乙○○，待
    乙○○倒地後，仍接續毆打至昏迷狀態，致乙○○受有頭部
    外傷、臉部裂傷、下頷骨骨折、左胸挫傷併第7根至第10 根
    肋骨骨折、腹部挫傷併脾臟血腫、左手尺骨骨折、右手第3
    掌骨骨折、右足脛骨及腓骨骨折、左足脛股骨折之傷害後，
    即駕車逃離現場。嗣因適有路人陳玫蒨及前揭加油站員工黃
    嘉佑發現上情分別報警，並由黃嘉佑駕乙○○前揭車輛將乙
    ○○送至派出所，經警將乙○○送醫，始未造成死亡結果，
    並經警方依車牌號碼循線查獲上情，並扣得前揭之鋁棒 1支
    。
二、案經乙○○訴由高雄縣警察局林園分局報請臺灣高雄地方法
    院檢察署檢察官偵查起訴。
    理  由
一、程序部分：
  (一)按被告以外之人於審判外向法官所為之陳述，得為證據，刑
    事訴訟法第159條之1第 1項定有明文。其立法理由係認為被
    告以外之人之陳述係在法官面前為之，因其任意陳述之信用
    性已受確定保障之情況下所為之陳述，自得作為證據，且不
    問係本案或其他刑事案件之羈押訊問期日、勘驗期日、準備
    程序期日、審理期日或民事事件、行政訴訟程序，凡係在普
    通法院法官面前所為之陳述（不包括軍事法官），均具有證
    據能力。是本案證人黃嘉佑、陳玫蒨、乙○○（參見本院90
    年度訴字第223號卷宗90年 2月27日、90年3月20日；本院94
    年4月8日審判筆錄）及被害人乙○○（參見本院90年度訴字
    第223號卷宗90年8月20日訊問筆錄）分別於本院審理中向法
    官所為之證述及陳述，在其等任意陳述之信用性均無疑之情
    況下，依法即得作為證據。
  (二)按被告以外之人於審判外之陳述，雖不符前 4條之規定，而
    經當事人於審判程序同意作為證據，法院審酌該言詞陳述或
    書面陳述作成時之情況，認為適當者，亦得為證據。當事人
    、代理人或辯護人於法院調查證據時，知有第159條第1項不
    得為證據之情形，而未於言詞辯論終結前聲明異議者，視為
    有前項之同意，刑事訴訟法第159條之5定有明文。立法意旨
    在於傳聞證據未經當事人之反對詰問予以核實，原則上先予
    排除，惟若當事人已放棄詰問或未聲明異議，基於證據資料
    愈豐富，愈有助於真實發現之理念，且強化言詞辯論主義，
    法院自可承認該傳聞證據例外擁有證據能力。經查，證人黃
    嘉佑、陳玫蒨、金寶珠於警詢中之陳述（參見警卷第13頁至
    第14頁、第16頁至第18頁、第21頁至第23頁），雖均係被告
    以外之人於審判外之陳述，性質上屬傳聞證據，惟經被告同
    意作為證據，又本院審酌該言詞陳述作成時之情況，並查無
    其他不法之情狀，足認為得為本案之證據，依刑事訴訟法第
    159條之5第 1項之規定，被告已同意上開傳聞法則例外之情
    形，是前揭證人於警詢中之陳述有證據能力。
  (三)凡財產法益被侵害時，其財產之所有權人固為直接被害人，
    即對於該財產有事實上管領力之人，因他人之犯罪行為而其
    管領權受有侵害者，亦不失為直接被害人（最高法院42年臺
    非字第18號判例要旨參照）。亦即，刑法上侵害財產法益之
    犯罪，重在持有關係，其行為客體並不以他人所有之物為限
    。凡事實上對物取得管領支配之人，不論其有無合法之權源
    ，為維持現存社會秩序，其持有仍受刑法之保護，得為財產
    犯罪之行為客體，若因他人之犯罪行為，致其對物之管領支
    配受有侵害，自不失為該犯罪之直接被害人，依法得為告訴
    （最高法院88年度臺非字第372號、92年度臺非字第 61號判
    決要旨參照）。經查，告訴人乙○○駕駛之車牌號碼ZB－19
    12號自用小客車雖為其妻趙珠所有，此有高雄市監理處94
    年 3月23日高市監密2字第0940006058號函檢附之車籍資料1
    份（參見本院卷宗）在卷可參，然該車於被告為上揭犯行時
    ，係交由交由告訴人乙○○使用，業經證人乙○○於本院審
    理中（參見本院94年4月8日審判筆錄）證述屬實，又告訴人
    乙○○於警詢中表示要提出告訴等語，業經其於本院審理中
    陳述其係指提出殺人未遂及毀損之告訴等語明確，依上揭說
    明，被告所犯之毀損車輛部分，證人乙○○亦為該犯罪之直
    接被害人，依法得為告訴人，得提出告訴。
二、訊據被告丙○○固坦承其與案外人藍國富於上揭時、地與乙
    ○○發生超車糾紛之事實，惟矢口否認有何殺人未遂及毀損
    之犯行，辯稱：當時因乙○○先超越藍國富所駕駛車輛，藍
    國富才超越乙○○所駕駛之車輛，雙方互相超車3、4次，最
    後藍國富與乙○○車輛均停車後，乙○○即下車先以手推藍
    國富，其向藍國富與乙○○表示，雙方車輛既無毀損，不要
    將車輛停在案發處，其不知道藍國富為何會持球棒毆打乙○
    ○及毀損乙○○之車輛，其僅於上前拉開乙○○與藍國富 2
    人過程中，曾與乙○○互推，並未對乙○○拳打腳踢，亦未
    持球棒毆打乙○○云云；選任辯護人則為被告辯護稱：本案
    係藍國富持球棒毆打乙○○及毀損乙○○之車輛，被告並未
    對乙○○拳打腳踢，亦未持球棒毆打乙○○，且乙○○送醫
    後，生命跡象穩定，所受傷勢均為骨折，且頭部僅有外傷，
    並無人體要害處受傷，縱被告有徒手毆打乙○○，亦為勸架
    ，顯見被告係出於傷害犯意徒手毆打乙○○，並無殺人之故
    意云云。經查：
  (一)上揭事實，業據告訴人乙○○於偵訊中陳稱：89年 6月28日
    凌晨5時許，其駕車行經高雄縣鳳林四路時，遭1輛自小客車
    由後面超車，其感覺遭到被撞後，下車查看，而超車之人亦
    停下並倒車停在其車車輛前，其問被告與藍國富為何如此開
    車，被告與藍國富便從車輛行李箱取出鋁棒 1把，將其駕駛
    之車輛打壞，並在其回來查看車子時，在持鋁棒毆打其頭部
    、臉部等部位，致使其受有左、右手、腿及肋骨 4根斷裂、
    下巴骨折等傷害（參見偵查卷宗第15頁）等語；證人乙○○
    於本院審理中亦證稱：當時其駕駛自用小客車，由大寮往林
    園方向行駛，行經位於大寮鄉○○路○段之全國加油站附近
    ，其行駛在內側道，後面有 1部車輛從其左側行駛到對向車
    道超車，超車時，其覺得其車輛車頭有被人超車擦撞，其即
    靠右行駛外側車道，並且停車下車檢查，然後看見超車車輛
    ，亦停車並且倒車回來，回到其停車處前方，被告與藍國富
    2 人下車，其責問被告與藍國富為何如此超車，被告與藍國
    富沒有講話，被告與藍國富其中1人打開後車行李箱，另1人
    取出行李箱內鋁棒，其見狀告知被告與藍國富：「我是警察
    不要卿舉妄動，有話慢慢說」等語，此時持拿鋁棒之人作勢
    欲毆打人，其即往後面逃逸，該未持鋁棒之人及持鋁棒之人
    則先後在其後面追趕，持鋁棒之人先打破其車前擋風玻璃，
    其跑約20公尺，遭被告與藍國富追到後，持鋁棒之人以鋁棒
    毆打其頭部，另未持鋁棒之人，以拳頭毆打其身體，其因而
    昏倒，在昏倒前，其聽到被告與藍國富有說要讓其死之聲音
    （參見本院94年4月8日審判筆錄）等語屬實，核與證人陳
    玫蒨分別於警詢及本院審理中均證稱：其於89年 6月28日凌
    晨5時5分，在位於高雄縣大寮鄉○○○路「全國加油站」前
    ，見 1部黑色自小客車欲由右側超越綠色自小客車，惟因前
    方有 1部小貨車致黑色自小客車緊急煞車後，便見黑色自小
    客車由綠色自小客車左側超車，將其攔下後，被告與藍國富
    2人隨即下車，其見該2人態度很兇惡，即至附近派出所報案
    ，報案後，其見被告與藍國富持類似球棒之凶器 1支毆打乙
    ○○，待乙○○倒地後，其等仍持續毆打乙○○（參見警卷
    第13頁、第14頁；本院90年度訴字第223號卷宗第 48頁至第
    49頁）等語；證人黃嘉佑於警詢及本院審理中均證稱：案
    發當日其是在距離事發現場約20公尺處之全國加油站內工作
    ，其先聽見乙○○之叫聲後，即見身材較高壯之藍國富持鋁
    棒毀損乙○○車輛之車前擋風玻璃，丙○○則在旁觀看，後
    藍國富持鋁棒追打乙○○，雖乙○○與藍國富互相搶鋁棒，
    但爭搶不贏，藍國富仍持鋁棒繼續毆打乙○○頭部、胸部及
    四肢，致乙○○倒地後，並將鋁棒丟在地上，嗣身材較為矮
    瘦之丙○○又將鋁棒撿起，繼續毆打倒地之乙○○之頭部致
    其腦部流血昏迷後，又持續持鋁棒毆打乙○○之腹部、手部
    ，直至乙○○於地上不動為止，才離開現場（參見警卷第16
    頁至第18頁；本院 90年度訴字第223號第48頁至第49頁）等
    語；證人即案外人藍國富之母金寶珠於警詢中證稱：車號
    D9－0799號黑色自小客車為其所有，89年 6月28日藍國富有
    駕駛該車外出，並告知其曾與人打架（參見警卷第21頁至第
    23頁）等語相符，並有車籍作業系統查詢資料 1紙、現場照
    片影本 4張，在卷可參。是被告與案外人藍國富於下車後，
    基於故意殺人及毀損之犯意聯絡，推由案外人藍國富自車後
    行李箱持案外人藍國富所有足以傷人致命之鋁棒 1支，先砸
    毀告訴人乙○○所使用之前揭自用小客車之前擋風玻璃後，
    復由案外人藍國富、被告先、後分別持上開鋁棒猛力毆打乙
    ○○之事實，應堪認定。
  (二)按刑法上殺人與傷害罪之區別，應以加害人有無殺意為斷，
    以戕害他人生命之故意，著手於刺殺之實行而未發生死亡之
    結果，為殺人未遂；倘無使人喪失生命之故意，僅在使其身
    體、健康受到傷害，則為傷害罪， 2罪皆發生傷害之結果，
    祗其主觀犯意及身體傷害程度不同而已。被害人所受傷害之
    程度及部位，固不能據為認定有無殺人犯意之唯一標準，但
    被害人所受傷害之程度、部位，及加害人之下手情形如何，
    於審究犯意方面，仍不失為重要參考（最高法院20年非字第
    104號判例、87年度臺上字第 4494號判決要旨參考）；又按
    殺人未遂與傷害之區別，應以實施加害時，有無殺意為斷，
    不能因與被害人無深仇大恨，即認無殺人之故意；被害人所
    受之傷害程度，雖不能據為認定有無殺意之唯一標準，但加
    害人之下手情形如何，於審究犯意方面，仍不失為重要參考
    資料；至其殺意之有無，雖不以兇器之種類及傷痕之多少等
    ，為絕對之認定標準，但加害人下手之部位、用力之程度，
    仍非不可藉為判斷有無殺意之心證依據（最高法院74年度臺
    上字第6585號、84年度臺上字第3179號、87年度臺上字第31
    23號判決要旨參照）。經查：
    (1)被告持以毆打告訴人乙○○之鋁棒，係供打棒球使用，材
      質為鋁製，長度約85公分，此有鋁棒1支扣案可佐，並經
      本院勘驗屬實（參見本院94年4月8日審判筆錄第16頁）；
      而告訴人乙○○受有頭部外傷、臉部裂傷、下頷骨骨折、
      左胸挫傷併第 7根至第10根肋骨骨折、腹部挫傷併脾臟血
      腫、左手尺骨骨折、右手第 3掌骨骨折、右足脛骨及腓骨
      骨折、左足脛股骨折之傷害，經送醫而倖免於死之事實，
      此有扣案鋁棒1支及現場照片4張、聖若瑟醫院89年7月1日
      （89）聖傷醫字第0054號驗傷診斷書 1份（參見警卷第24
      頁、第25頁、第28頁至第29頁）在卷可參，核屬相符，是
      告訴人乙○○係因被告及案外人藍國富之共同攻擊行為，
      而受有前揭傷害，應堪認定。
    (2)爰審酌被告為智識健全之成年人，與案外人藍國富先、後
      分別持前揭鈍器之鋁棒毆打告訴人乙○○，雖告訴人乙○
      ○受傷之手、腳、胸部僅為骨折傷害，然告訴人所受傷害
      均屬重大鈍器傷害，並導致前揭身體部位骨折、腹部挫傷
      併脾臟血腫，且告訴人乙○○經案外人藍國富毆打致倒地
      後，被告接續仍持上揭鋁棒繼續毆打告訴人乙○○等情，
      業據證人陳玫蒨、黃嘉佑證述屬實，已如前述，顯見被告
      下手時力道猛重，並由告訴人乙○○身體所受傷勢之嚴重
      觀之，足徵被告持鋁棒下手毆打告訴人乙○○時之兇狠、
      殺意之堅定，是以被告於持鋁棒毆打告訴人乙○○時，確
      有致告訴人乙○○於死之犯意，至為明確。否則，倘被告
      之意僅止於傷害而無取人性命之意思，則儘可僅以鋁棒作
      勢揮動比劃或持傷害性較低之器具攻擊，然其卻係持可重
      創人身甚而危害性命之重大鈍器鋁棒，且以朝告訴人乙○
      ○之頭部、腹部等致命部位揮打之方式為之，足認被告顯
      有殺人之犯意至明，雖本件倖因告訴人乙○○經警及時送
      醫急救，而未發生死亡結果，但不能因此認為被告於行為
      時即無殺人之犯意。辯護意旨及被告前揭辯稱無殺人之犯
      意，而為傷害犯行云云，顯難與被告表現其外之客觀行為
      相稱，應屬避重就輕之詞，不足採信。
    (3)至被害人乙○○於89年 6月28日至聖若瑟醫院急診就醫時
      ，雖意識清楚，然身上有多處外傷，傷勢嚴重有危及生命
      之虞之情狀，此有聖若瑟醫院90年2月7日高縣聖醫（89）
      字第010號函附病歷表1份在卷可參（參見本院90年訴字第
      22 3號卷宗第26頁至第43頁），是辯護人所辯被害人乙○
      ○送醫後生命跡象穩定，顯見被告無殺人犯意云云，顯與
      事實不符，不足採信，且自上揭醫院函覆之說明內容觀之
      ，益足徵被告行為當時，確有殺人之犯意。
  (三)綜上所述，被告前揭所辯，均為事後卸責之詞，不足採信，
    本案事證明確，被告與案外人藍國富共同毀損告訴人乙○○
    所有之車前擋風玻璃及殺人未遂犯行，洵堪認定。
三、核被告所為，係犯刑法第354條之毀損罪及刑法第 271條第2
    項、第 1項之殺人未遂罪。被告與案外人藍國富間，就前述
    犯行有犯意聯絡及行為分擔，均為共同正犯。被告所犯上開
    2 罪，罪名各別，行為互異，應分論併罰。被告已著手於殺
    人行為之實施，因告訴人乙○○經送醫急救後，始未生死亡
    之結果，其行為尚屬未遂，應依刑法第26條前段之規定減輕
    其刑。爰審酌被告曾有違反槍砲彈藥刀械管制條例、違反兵
    役治罪條例等案件前科，此有臺灣高等法院被告全國前案紀
    錄表、本院被告院內索引卡紀錄表、臺灣高雄地方法院檢察
    署刑案資料查註紀錄表各 1份存卷可考，顯見其平日素行不
    佳，況與告訴人乙○○並無深仇大恨，僅因與告訴人乙○○
    發生超車糾紛，而對告訴人乙○○心生不滿，即持鋁棒對告
    訴人乙○○施暴，手段兇狠暴戾，致告訴人乙○○受有致命
    危險之傷情，惡性非輕，犯罪後猶飾詞卸責，迄今仍未與告
    訴人乙○○達成和解等一切情狀，各量處如主文所示之刑，
    並定其應執行之刑。又沒收為從刑之 1種，依主從不可分之
    原則，應附隨緊接於主刑之下而同時宣告；又共同正犯因相
    互間利用他人之行為，以遂行其犯意之實現，本於責任共同
    之原則，有關沒收部分，對於共犯間供犯罪所用之物，自均
    應為沒收之諭知（最高法院91年度臺上字第5583號判決要旨
    參照）。經查，扣案之鋁棒 1支既係案外人即共犯藍國富所
    有，亦據案外人藍國富於警詢中陳述明確，且係供案外人藍
    國富與被告共同犯罪所用之物，依上揭說明，爰依刑法第38
    條第1項第2款規定併予宣告沒收。
四、末按刑法第59條規定犯罪情狀可憫恕者，得酌量減輕其刑，
    固為法院依法得自由裁量之事項，然非漫無限制，必須犯罪
    另有特殊之原因與環境，在客觀上足以引起一般同情，認為
    即予宣告法定低度刑期尤嫌過重者，始有其適用。是為此項
    裁量減刑時，必須就被告全部犯罪情狀予以審酌在客觀上是
    否有足以引起社會上一般人之同情，而可憫恕之情形，始稱
    適法（最高法院88年度臺上字第6683號判決要旨參照）。而
    本案被告犯行，均已如前述，衡情並無何等足以引起一般同
    情之客觀情狀而應予以憫恕，爰不依刑法第59條酌減其刑，
    附此敘明。
據上論斷，應依刑事訴訟法第299條第1項前段，刑法第271條第2
項、第1項、第354條、第26條前段、第51條第5款、第38條第1項
第2款，罰金罰鍰提高標準條例第1條前段，判決如主文。
本案經檢察官甲○○到庭執行職務。
中　　華　　民　　國　　94　　年　　4 　　月　　22　　日
                    鳳山刑事第3庭審判長法官  張桂美
                                 法      官  林芳華
                                 法      官  唐中興
以上證明與原本無異。
如不服本判決，應於判決送達後10日內，向本院提出上訴狀。
                                 書  記  官  顏宗貝
中　　華　　民　　國　　94　　年　　4 　　月　　22　　日
附錄本案判決論罪科刑法條：
中華民國刑法第271條
殺人者，處死刑、無期徒刑或10年以上有期徒刑。
前項之未遂犯罰之。
預備犯第1項之罪者，處2年以下有期徒刑。
中華民國刑法第354條
毀棄、損壞前2條以外之他人之物或致令不堪用，足以生損害於
公眾或他人者，處2年以下有期徒刑、拘役或500元以下罰金。
